【裁判字號】    98,上,733
【裁判日期】    981229
【裁判案由】    損害賠償等
【裁判全文】
臺灣高等法院民事判決                   98年度上字第733號
上  訴  人  克緹國際貿易股份有限公司
法定代理人  乙○○
訴訟代理人  林天財律師
            張國璽律師
被上訴人    甲○○
訴訟代理人  王俊翔律師
            廖世昌律師
複代理人    白佩鈺律師
上列當事人間請求損害賠償事件，上訴人對於中華民國98年6月1
7日臺灣臺北地方法院97 年度訴字第2869號第一審判決提起上訴
，經本院於98年12月8日言詞辯論終結，判決如下：
    主      文
原判決廢棄。
被上訴人在第一審之訴及假執行之聲請均駁回。
第一、二審訴訟費用由被上訴人負擔。
    事實及理由
一、被上訴人主張：被上訴人（原名稱林淑雯）於民國（下同）
    91 年9月27日與上訴人簽訂「克緹產品經銷商參加契約」（
    下稱系爭參加契約），成為上訴人之經銷商，嗣於93年間陸
    續向上訴人之竹南發貨中心（即珮琳有限公司，下稱珮琳公
    司）訂購貨品，價金合計新台幣（下同）4,610,542 元，詎
    被上訴人欲向竹南發貨中心提取所訂購貨品時，竹南發貨中
    心每以缺貨為由拒不交貨，被上訴人乃於95 年1月20日發函
    予上訴人表示終止系爭參加契約。上訴人就被上訴人所訂購
    貨品應負給付遲延責任，而被上訴人已非上訴人之經銷商，
    上開貨品對被上訴人而言即無任何利益，爰先位之訴依民法
    第232 條規定，請求上訴人賠償因不履行而生之損害即相當
    於被上訴人已繳價金4,610,542 元。如認被上訴人終止系爭
    參加契約為不合法，則依買賣之法律關係，上訴人仍負有交
    付貨品予被上訴人之義務，爰備位之訴請求上訴人交付如原
    判決附表所示之貨品等語。原審就先位之訴為被上訴人勝訴
    之判決，判命上訴人應給付被上訴人4,610,542 元，及自97
    年1月17 日起至清償日止，按年息5%計算之利息。被上訴人
    對於上訴人之上訴則聲明駁回上訴。
二、上訴人則以：依被上訴人與訴外人彭啟洋（原名稱彭晉豪）
    、黃怡芳所簽訂之協議書（下稱系爭協議書）所載內容，足
    證被上訴人主張於93年間陸續訂貨4,610,542 元等情顯非事
    實。又彭啟洋收受被上訴人所交付之款項，實係代被上訴人
    操作、安排晉升為上訴人之協理位階，而非代理上訴人接受
    被上訴人訂貨，是兩造間就此部分並未成立買賣關係，上訴
    人自無給付遲延之情事。退步言之，縱認上訴人確有給付遲
    延，然因遲延所生之損害與被上訴人所支付之價金係屬二事
    ，被上訴人未就因遲延所生損害之種類、範圍提出說明並舉
    證證明，而逕行請求上訴人返還價金，洵屬無理。又被上訴
    人就所交付上開款項並未向上訴人訂貨，被上訴人備位之訴
    請求上訴人交付如原判決附表所示貨品，亦屬無據等語，資
    為抗辯。原審就先位之訴為上訴人敗訴之判決（詳如前述）
    ，上訴人不服，提起上訴，並聲明：(一)原判決廢棄。(二)被上
    訴人在第一審之訴及假執行之聲請均駁回。
三、被上訴人主張其於93年間向上訴人購買貨品，並已給付全部
    價金4,610,542 元，惟上訴人迄未交貨，已構成給付遲延等
    語；惟為上訴人所否認，並以前詞置辯。經查：
  (一)被上訴人原名稱林淑雯，於91 年9月27日與上訴人簽訂系爭
    參加契約，成為上訴人之經銷商，此有系爭參加契約可證（
    見原審卷(一)第67至71頁），且為兩造所不爭執。又系爭參加
    契約第2條約定：「經銷商應持VIP卡並依『價格表』所列之
    產品種類與價格，向本公司（指上訴人）訂購所需種類之產
    品，並應以現金或即期票據支付貨款。經銷商訂貨時可指定
    於本公司所設之任一發貨中心提貨。經銷商亦可向各地之發
    貨中心訂貨並於該中心提貨」（見原審卷(一)第67頁）；又第
    5 條約定：「經銷商與本公司，並無直接雇用及隸屬關係，
    均係獨立經營之單位，故經銷商不得以本公司之分公司或代
    理、代表人或職員之身分經營銷售、推薦等業務」，又於第
    7 條約定：「經銷商必須以獨立經營之身分，從事經銷業務
    」；另於第12條約定：「經銷商直接推廣、銷售產品以及介
    紹其他參加人再為推廣、銷售產品可獲得利益之內容、取得
    條件及層級晉升等規定，完全依照『手冊』（指『克緹經銷
    商手冊』）中之有關規定辦理。…」（見原審卷(一)第68頁）
    。而依上開「克緹經銷商手冊」其中關於「組織結構」、「
    資格升遷」部分所載（見本院卷第55至59頁），凡購買上訴
    人產品達1 萬元者即可申請入會取得行銷專員（JP）資格；
    於取得行銷專員（JP）資格後，個人業績累積之積分，於任
    何連續6個月內超過300積分，並參加行銷專員（JP）訓練課
    程者，即取得行銷主任（SD）資格；於取得行銷主任（SD）
    資格後，業績重新累計，個人和團體業績累積之積分，於任
    何連續6個月內超過3,000積分，而且培養3個以上的第1代行
    銷主任（SD），並參加行銷主任（SD）課程者，可取得行銷
    襄理(JM）資格；於取得行銷襄理(JM）資格後，業績重新累
    計，個人和團體業績累積之積分，於任何連續6 個月內超過
    12,000積分，而且培養3 個以上的第1代行銷襄理(JM），並
    參加行銷襄理(JM）課程，可取得行銷經理(SM）資格；於取
    得行銷經理(SM ）資格後，業績重新累計，個人和團體業績
    累積之積分，於任何連續6 個月內超過50,000積分，而且培
    養3個以上的第1代行銷經理(SM），並參加行銷經理(SM）課
    程者，可取得行銷協理（AD）資格；於取得行銷協理（AD）
    資格後，業績重新累計，個人和團體業績累積之積分，於任
    何連續6個月內超過200,000積分，而且培養3個以上的第1代
    行銷協理（AD），並參加行銷協理（AD）課程者，可取得行
    銷總監（RD）資格。此外，另依各人所取得之資格，分別計
    算其個人業績獎金及團體業績獎金。
  (二)被上訴人主張其於93年間陸續向上訴人之竹南發貨中心購買
    價金合計4,610,542 元之貨品，並已如數支付貨款等情，固
    提出系爭協議書及93年6月間匯予珮琳公司合計190萬元之匯
    款單為證（見原審卷(一)第21頁，卷(二)第21頁）；上訴人則抗
    辯被上訴人自91年9月間起至95年1月間，僅向上訴人訂購總
    價905,100 元之貨品，上訴人就此部分貨品並已全數交付予
    被上訴人等情，亦提出追溯個人交易記錄表、統一發票及會
    員獎金明細表為證（見原審卷(一)第72至106頁）。經查：
  1.珮琳公司係於91年3月7日經核准設立，其負責人為訴外人林
    貴蓮，嗣於95 年7月28日經核准解散登記，此有經濟部中部
    辦公室97 年7月1日經中三字第09736091050號函附珮琳公司
    登記資料可按（見原審卷(一)第157至163頁）。又珮琳公司於
    93 年3月25日與上訴人與簽訂「克緹產品發貨中心委託經營
    契約」，約定：「立契約書人克緹國際貿易股份有限公司（
    以下簡稱甲方）與珮琳有限公司（以下簡稱乙方）茲就甲方
    所設立之竹南發貨中心之經營權委託乙方經營諸事宜，訂立
    本契約，條款如下：一發貨中心必要之硬體設備及廣告招牌
    、看板等均由甲方提供之。…二乙方應依照勞動基準法及勞
    工保險條例等相關法令自行聘僱所需之一切工作人員，發貨
    中心場地管理由乙方負責。三甲方所擁有之產品，委託乙方
    代為接受甲方傳銷組織參加經銷商之訂貨出貨及換貨事宜，
    乙方並應就每項訂貨代為開付發票。前項發票之申領由甲方
    辦妥後併同營業發票用章交付予乙方使用。四乙方辦理甲方
    傳銷組織參加經銷商之訂貨及換貨時，必須嚴格遵守甲方所
    定之『克緹經銷商手冊』及『克緹產品經銷商參加契約』中
    之相關規定及程序辦理。…」（見原審卷(一)第205 頁）。足
    證上訴人係將其所屬竹南發貨中心委由珮琳公司經營，且依
    上開委託經營契約第3條及系爭參加契約第2條約定，竹南發
    貨中心有權代理上訴人接受所屬各經銷商之訂貨、出貨及換
    貨事宜。
  2.查訴外人彭啟洋(原名稱彭晉豪)係珮琳公司負責人林貴蓮之
    子，其於91年4月3日與上訴人訂立系爭參加契約，成為上訴
    人之經銷商，此有該參加契約可稽（見原審卷(一)第107至111
    頁）。又彭啟洋於96 年1月26日至行政院公平交易委員會就
    上訴人被檢舉違反公平交易法事件說明時陳稱：「（我是）
    89年間透過母親林貴蓮購貨加入克緹公司，至91年10月間才
    以珮琳有限公司（負責人林貴蓮）加入克緹公司，嗣後93年
    才達到克緹公司成立發貨中心之資格，成立竹南發貨中心，
    此之前有關貨品均於克緹公司永和發貨中心領貨，我亦是珮
    琳有限公司之股東，公司大部分運作我有參與」，「所有之
    組織及積分均是由我操作」，亦有談話紀錄可稽（見原審卷
    (一)第136至137頁）；又據證人余明蓁在原審到場證稱：「之
    前有購買被告公司(即上訴人)的產品，後來93年間有加入公
    司會員。加入會員就是向公司拿貨去賣」，「認識（彭晉豪
    ），93年間當時我有向竹南發貨中心買貨，透過彭晉豪訂貨
    及如何進階公司位階都是他在核算」，「我們叫他（指彭晉
    豪）協理，一般訂貨、出貨都找他」，「我們都叫她（指林
    貴蓮）總監。她負責安排授課，她也幫我們上課，公司如果
    有辦活動也是她在主持」，「是（彭晉豪在公司負責幫會員
    訂貨、領貨、計算業績）」，「（向彭晉豪訂貨或領貨時）
    是（認為向被告公司訂貨或領貨）。因為刷卡的款項是會直
    接給被告公司，如果是匯款就給珮琳公司」，「（會向彭晉
    豪訂貨、領貨是）因為他是發貨中心的人」等語（見原審卷
    (一)第194背面至195頁）；又證人黃雅麟（於91年11月27日與
    上訴人訂立系爭參加契約，為上訴人之經銷商－見原審卷(一)
    第209至214頁）亦證稱：「（認識（彭晉豪），我也是被告
    公司的會員，…彭晉豪在竹南發貨中心擔任發貨、訂貨、計
    算業績，我感覺是發貨中心的負責人，因為我訂貨、領貨都
    是與他接洽。我付貨款都是用匯款方式，匯給珮琳公司」，
    「我沒有直接向克緹公司訂貨，會向發貨中心訂貨或領貨，
    因為彭晉豪會幫我計算業績」等語（見原審卷(一)第195 頁）
    。足證彭啟洋個人除係上訴人之經銷商外，亦實際負責珮琳
    公司經營竹南發貨中心之業務。
  3.依系爭協議書所載，該協議書係由彭啟洋及訴外人黃怡芳（
    於89 年9月25日與上訴人訂立系爭參加契約，亦為上訴人之
    經銷商－見原審卷(一)第112至116頁）與被上訴人所簽訂，其
    協議內容為：「協議書人彭晉豪、黃怡芳（以下簡稱甲方）
    、甲○○（以下簡稱乙方）茲因乙方繳交甲方國際克緹貨款
    新台幣肆佰陸拾壹萬零伍佰肆拾貳元，甲乙雙方同意以后列
    方式提貨，條件如左：(1)提貨期限：自94年5月1日起至95年
    11月30日止計1年7個月，依每筆訂貨繳交26%定金、74%補前
    項已繳貨款，分期分批訂出貨，至全數補足已繳貨款止。(2)
    若於95 年12月1日起仍未全數訂貨，乙方仍得繼續向甲方訂
    貨，但乙方繳交甲方之訂金比例，應依屆時之行情調整之。
    (3)訂（供）貨方式：乙方應於每月5 日前訂貨，甲方應於訂
    貨當月月底前供貨，甲方除因不可抗力之因素，否則如不能
    如期供貨，應賠償乙方訂金2 倍之損失，並延長第(1)條所列
    期限。…」（見原審卷(一)第21頁）。而彭啟洋於96 年1月26
    日至行政院公平交易委員會就上訴人被檢舉違反公平交易法
    事件說明時陳稱：「一般想要進貨的參加人須至發貨中心填
    寫訂貨單或加入申請書，同時繳交貨款予發貨中心後，發貨
    中心會把參加人所訂購之貨品交付給該參加人，但也會有一
    種情形，即參加人想要晉升主任以上之職階委託其上線代為
    訂貨及領貨，嗣後再依據其所付款項額度至其上線處領貨」
    ，「林君（指被上訴人）於協議書雖稱共給付4,610,542 元
    ，但實際上林君只付了74%（3,411,801元），其餘1,198,74
    1 元是我幫他墊的，目的是為了林君要晉升克緹公司協理資
    格，仍欠缺晉升業績，但林君未於期限內補足剩餘款項1,19
    8,741 元，我把林君的貨品全部押在我個人處，是希望他能
    將我所墊的錢還給我，但林君於其匯款當時已晉升協理，他
    的貨品是由我代領的沒錯，因為林君仍欠我錢」，「（依克
    緹公司所提供林君個人交易紀錄表所示，其自94年5月1日至
    95 年11月30日期間僅有7,870元之交易紀錄，）那是他個人
    的交易…林君為晉升協理，其積分PV業績必須藉由其組織晉
    升才能造成自己晉升，所以林君所付款項應係補足其各組織
    欠缺之業績。林君只要將款項付給我，所有之組織及積分均
    是由我操作，讓他得以順利晉升協理。但林君晉升協理後卻
    未剩餘款補足，造成我扣留其貨品，這亦是我事先與他協議
    的原因」，「因我替他墊了款項，所以一開始我即要求由我
    領取（貨品）才能保障林君欠我的錢」等語（見原審卷(一)第
    136、138、139 頁）。又據被上訴人向行政院公平交易委員
    會檢舉上訴人違反公平交易法時，曾到會陳明其上線為黃怡
    芳（見上開檢舉案卷(一)附件10第1 頁－證物外放），並陳稱
    ：「我加入時給付43,500元成為克緹公司主任，過2 個月再
    買468,000元之貨品成為襄理，之後6 個月我再購買168萬元
    之貨品，成為經理階，93年6月我再度匯461萬餘元成為協理
    」等語（見同上卷附件10第3頁，附於原審卷(一)第149頁）。
    再經參酌被上訴人雖主張其於93 年6月間向竹南發貨中心購
    買高達461 萬餘元之貨品，然除系爭協議書外，竟無法提出
    任何足以證明其有以自已名義向上訴人或竹南發貨中心訂購
    貨品之相關證據（見原審卷(二)第19頁，本院卷第61頁倒數第
    1行至62頁第2行、116、117頁），顯與常情有違。則綜合上
    開事證，堪認被上訴人所交付4,610,542 元，係委由彭啟洋
    代為操作、安排被上訴人個人及其所屬下線組織之團體業績
    ，藉以晉升取得上訴人之行銷協理資格，然因被上訴人與彭
    啟洋間尚有債務糾紛，彭啟洋乃將被上訴人所可領取之貨品
    暫予扣留，並與被上訴人簽訂系爭協議書，約明被上訴人向
    彭啟洋、黃怡芳領取貨品之方式。是被上訴人主張其係以自
    己之名義向竹南發貨中心訂購4,610,542 元貨品云云，委不
    足取。
  4.依珮琳公司與上訴人所簽訂「克緹產品發貨中心委託經營契
    約」第4 條約定：「乙方（指珮琳公司）辦理甲方（指上訴
    人）傳銷組織參加經銷商之訂貨及換貨時，必須嚴格遵守甲
    方所定之『克緹經銷商手冊』及『克緹產品經銷商參加契約
    』中之相關規定及程序辦理」（見原審卷(一)第205 頁）。又
    依系爭參加契約第16條第1 款約定：「經銷商應審酌本身之
    實際銷售需求以及經銷能力與信用資力後，再行訂貨，絕不
    可為求本身資格之晉升與業績獎金等目的而囤積貨品或唆使
    所轄之下層直屬經銷商從事不合商業常理之訂購或囤積。經
    銷商如有上述唆使行為，經查證屬實後應支付本公司違約罰
    金新台幣壹拾萬元，本公司並得終止契約」（見原審卷(一)第
    19頁）。足見上訴人已與所屬各發貨中心及經銷商約明禁止
    為取得晉升資格與業績獎金等目的而囤積貨品，或唆使所轄
    之下層直屬經銷商為上開目的而從事不合商業常理之訂購或
    囤積。是彭啟洋受被上訴人之委託代為操作、安排業績，以
    使被上訴人取得上訴人之行銷協理資格，顯非屬其所負責竹
    南發貨中心之業務範圍內，故其所為上開行為之效力自不及
    於上訴人。
  (三)依上所述，被上訴人既無法證明其有以自己之名義向上訴人
    購買價金合計4,610,542 元之貨品，且被上訴人亦自認如原
    判決附表所示產品並非其自始所訂購之貨品，而係上訴人目
    前有在販售之貨品（見原審卷(一)第228 頁背面），則上訴人
    即無交付如原判決附表所示貨品或與4,610,542 元等值之貨
    品予被上訴人之義務，自亦無給付遲延之情事。
四、從而，被上訴人先位之訴依民法第232 條規定，請求上訴人
    賠償因給付遲延而生之損害4,610,542 元，並加付法定遲延
    利息，為無理由；其備位之訴，依買賣之法律關係，請求上
    訴人交付如原判決附表所示之貨品，亦為無理由，均不應准
    許，應予駁回。至其假執行之聲請即失所附麗，應併予駁回
    。故原審所為上訴人敗訴之判決，即有未洽，上訴意旨指摘
    原判決不當，求予廢棄改判，為有理由，應予准許。
五、至兩造其餘之攻擊或防禦方法及未經援用之證據，經本院斟
    酌後，認為均不足以影響本判決之結果，自無予以調查之必
    要。附此敘明。
六、據上論結，本件上訴為有理由，依民事訴訟法第450條、第7
    8條，判決如主文。
中    華    民    國    98    年    12    月    29    日
                    民事第四庭
                        審判長法  官  張劍男
                              法  官  陳靜芬
                              法  官  彭昭芬
正本係照原本作成。
如不服本判決，應於收受送達後20日內向本院提出上訴書狀，其
未表明上訴理由者，應於提出上訴後20日內向本院補提理由書狀
（均須按他造當事人之人數附繕本）上訴時應提出委任律師或具
有律師資格之人之委任狀；委任有律師資格者，另應附具律師資
格證書及釋明委任人與受任人有民事訴訟法第466條之1第1項但
書或第2項（詳附註）所定關係之釋明文書影本。
中    華    民    國    98    年    12    月    29    日
                              書記官  丁華平
附註：
民事訴訟法第466條之1（第1項、第2項）：
對於第二審判決上訴，上訴人應委任律師為訴訟代理人。但上訴
人或其他法定代理人具有律師資格者，不在此限。
上訴人之配偶、三親等內之血親、二親等內之姻親，或上訴人為
法人、中央或地方機關時，其所屬專任人員具有律師資格並經法
院認為適當者，亦得為第三審訴訟代理人。

司法院資訊處製作；財團法人民間司法改革基金會備份。
